【裁判字號】    98,消債聲,42
【裁判日期】    990226
【裁判案由】    聲請免責
【裁判全文】
臺灣板橋地方法院民事裁定            98年度消債聲字第42號
聲  請  人  甲○○
代  理  人  蔡育霖律師
上列當事人間因消費者債務清理條例清算事件，經本院裁定終止
後聲請免責，本院裁定如下：
    主  文
債務人甲○○應不予免責。
    理  由
一、按法院為終止或終結清算程序之裁定確定後，除別有規定外
    ，應以裁定免除債務人之債務，消費者債務清理條例第132
    條定有明文。又法院裁定開始清算程序後，債務人有薪資、
    執行業務所得或其他固定收入，而普通債權人之分配總額低
    於債務人聲請清算前二年間，可處分所得扣除自己及依法應
    受其扶養者所必要生活費用之數額者，法院應為不免責之裁
    定，但債務人證明經普通債權人全體同意者，不在此限，復
    為同條例第133 條所明定。另「債務人有下列各款情形之一
    者，法院應為不免責之裁定，但債務人證明經普通債權人全
    體同意者，不在此限：一、於七年內曾依破產法或本條例規
    定受免責；二、隱匿、毀損應屬清算財團之財產，或為其他
    不利於債權人之處分；三、捏造債務或承認不真實之債務；
    四、因浪費、賭博或其他投機行為，致財產顯然減少或負擔
    過重之債務，而生開始清算之原因；五、於清算聲請前一年
    內，已有清算之原因，而隱瞞其事實，使他人與之為交易致
    生損害；六、明知已有清算原因之事實，非基於本人之義務
    ，而以特別利於債權人中之一人或數人為目的，提供擔保或
    消滅債務；七、隱匿、毀棄、偽造或變造帳簿或其他會計文
    件之全部或一部，致其財產之狀況不真確；八、故意於財產
    及收入狀況說明書為不實之記載，或有其他故意違反本條例
    所定義務之行為」，亦為同條例第134條所明定。
二、聲請人即債務人聲請消費者債務清理事件（本院98年度消債
    清字第29號），前經本院於民國98年4 月29日裁定開始清算
    程序，並以聲請人其因負債信用卡等債務合計新臺幣（下同
    ）4,463,172元，其財產又僅有車號LLJ-427普通重型機車一
    輛（66年11月出廠) ，認定聲請人之財產應不敷清償清算程
    序之費用，故經本院98年度司執消債清字第21號事件於98年
    7月22日裁定終止清算程序確定，合先敘明。
三、聲請人聲請免責，經本院通知全體無擔保債權人表示意見，
    全部債權人均表示反對債務人免責。上開債權人具狀陳稱反
    對債務人免責之理由不外以：聲請人未考量其經濟能力反覆
    以信用卡或現金卡預借現金，造成以債養債，有因浪費或投
    機最後導致負擔過重，而生開始清算原因之嫌，不應予免責
    等語。
四、經查：
（一）聲請人自陳其自80年間因其父罹患咽喉癌後，需要支出龐
      醫療費用，而四處向親友借貸，為擺脫貧窮遂乃聽從友人
      慫恿開始陸續向銀行信用借貸為股票等金融商品之理財投
      資，後因車禍殘疾，加上銀行不斷至任職公司逼債，逼迫
      聲請人不得不離職，現雖至永和國中就任身心障礙人士警
      衛一職，然因收入有限，又因其母身體日漸孱弱，日後恐
      需花費大筆醫療費，實無力再負擔任何債務，業據聲請人
      提出勞工投保資料表、96及97年綜合所得稅各類所得清單
      、財產歸屬表、身心障礙手冊、臺北縣中和市公所低收入
      證明書、各金融機構存摺等可憑。是以聲請人實已無法負
      擔銀行協商費用，請准予以免責等語。
（二）經本院函請債權銀行就債務人聲請免責一節表示意見，債
      權銀行固分別具狀陳稱參酌債務人之消費紀錄，顯有不思
      考量自身經濟能力反覆以信用卡或現金卡預借現金，以債
      養債，而有浪費、賭博或其他投機行為致負擔過重債務，
      而生開始清算原因之嫌，不應免責等語，惟按所謂浪費或
      投機行為實不易認定，亦難有統一之客觀標準，依每一債
      務人之情況而有不同。況所謂客觀標準，究採取寬鬆認定
      ，抑是嚴苛審核，法院應視具體事件而定，亦即何種生活
      方式屬「浪費」、「投機」，可能因債務人成長過程中之
      生活環境、背景及經歷，有很大部分之關聯。是判斷生活
      程度是否「浪費」、「投機」或「明知已有清算原因之事
      實」之標準，倘依寬鬆之認定，則金融機構將面臨所有卡
      債族均不還債或僅還部分款項之危機，應非當初立法真意
      之所在；若從嚴審核，則難以達成立法救卡債族之目的。
      換言之，應否認定債務人有否「浪費」、「投機」，而可
      否免除清償責任之關鍵，應參酌各個債務人主觀之內部意
      識與表現在外在之行為。故債務人是否確已盡其所能工作
      以增加收入，並確實執行量入為出，盡力壓低所有支出，
      或有計畫為生活支出等，並非衡量債務人行為是否為浪費
      或投機之決定因素。經查，本件綜觀債權銀行所提債務人
      之消費明細其內容，債務人反覆以信用卡及現金卡預借現
      金仍係為支應投資股票等金融商品而向金融機構信用貸款
      之每月本金利息繳納等事實，為聲請人所不爭執，而本院
      為求慎重，向臺灣證券交易所股份有限公司（下稱證交所
      ）查詢聲請人於該公司集中交易市場買賣之有上市有價證
      券資料，經證交所函復結果，聲請人自91年3月6日起至93
      年3月16日止買進、賣出股票各計5,986,000元股，買進、
      賣出金額分別高達1億3千餘萬元、1億2千餘萬元之譜（證
      交所99年2 月10日函附交易明細第39頁），從事金融商品
      之投資活動本雖有盈虧不定之風險存在，然於經濟能力使
      可之範圍內本得為適當之投資，因而不宜因有投資金融商
      品則一概認定即屬投機行為，然金融商品之投資本應衡量
      自身經濟能力，若以向金融機構反覆信用借貸，係為彌補
      投資失利之缺口，以聲請人於短暫2 年餘期間即因股票交
      易進出金額高達上億元之事實以觀，其借貸款項已超過自
      身所能負擔之程度者，自係「投機」行為無疑，本件聲請
      人為彌補投資股票等金融商品失利後產生之資金缺口，未
      顧及己身之還款經濟能力，而反覆以信用卡及現金卡預借
      現金等信用借貸方式以償還每月應繳之本金利息，因投機
      行為致負擔過重債務，致生開始清算，有不應予免責之情
      。
五、綜上所述，本院審酌債務人其積欠債務之消費內容、原因，
    認債務人具有消費者債務清理條例第134條第4款所定之有投
    機行為情事，依上說明，自應依首開規定裁定本件債務人不
    應免責，爰裁定如主文。
中    華    民    國    99    年    2     月    26    日
                  民事第二庭    法  官  鍾啟煌
以上正本證明與原本無異。
如不服本裁定應於送達後10日內向本院提出抗告狀，並應繳納抗
告費新臺幣1,000 元。
中    華    民    國    99    年    2     月    26    日
                                書記官  張國仁

司法院資訊處製作；財團法人民間司法改革基金會備份。
